臺灣高等法院刑事判決　　　　　　　　　　　　九十一年度上易字第一四六○號
　　上　訴　人
　　即　被　告　乙○○
右上訴人因侵占等案件，不服臺灣臺北地方法院八十九年度易字第二三二六號，中華
民國九十一年四月三十日第一審判決（起訴案號：臺灣臺北地方法院檢察署八十九年
度偵字第五三五三號），提起上訴，本院判決如左：
    主  文
原判決撤銷。
乙○○意圖為自己不法之所有，而侵占自己持有他人之物，處有期徒刑陸月，如易科
罰金，以佰元折算壹日。
    事  實
一、乙○○於民國七十七年間，因偽造文書案件，經台灣台北地方法院判處有期徒刑
    一年，緩刑三年。復意圖為自己不法之所有，於八十五年十二月六日間，受丙○
    之委託，辦理提存丙○承租大永興業股份有限公司（以下簡稱大永公司）所有坐
    落台北縣土城市大安寮大安小段一五七之五、一五八等地號土地八十三、八十四
    年度租金事宜。同日收受丙○之子甲○○由第一商業銀行電匯之租金新台幣（下
    同）八十五萬零六十元，予以侵占入己，未辦理提存。其後大永公司終止租賃關
    係，對丙○提起無權占有返還土地訴訟，乙○○於該案中作證時，丙○始知其情
    。
二、案經被害人丙○訴請臺灣臺北地方法院檢察署檢察官偵查起訴。
    理  由
一、訊據上訴人即被告乙○○坦承受丙○之委任處理與大永公司間租賃事宜，收受甲
    ○○所交付八十五萬零六十元之租金，並未辦理提存等情，惟矢口否認有侵占之
    犯行，辯稱：伊受委任後，曾於八十五年十二月十六日以當事人之名義發函予大
    永公司詢問給付租金之方式，未獲回覆。並曾至臺灣臺北地方法院辦理提存租金
    ，因法院承辦人員表示無憑證，不能辦理，故未要求告訴人提出租約，因告訴人
    未予提出，始無法辦理，事後與甲○○失去聯繫，無法返還款項，現已返還金錢
    ，並無侵占之犯意及行為云云。
二、然查：
（一）右揭犯罪事實，迭據告訴人丙○指訴綦詳，核與證人甲○○證述之情節相符。
      並有第一商業銀行匯款單影本在卷可參。
（二）證人即大永公司職員李文奇證稱，被告係遲至八十八年間，大永公司提起民事
      返還土地之訴後，始出面商談繳付租金之事。雖被告曾於八十五年十二月十六
      日寄發存證信函予大永公司，有該存證信函影本可按。惟丙○自始即係委託被
      告繳付系爭土地租金辦理提存事宜，被告僅寄發存證信函，並未續作其他處理
      ，將租金交付或提存，迄大永公司對告訴人提起民事訴訟中，於八十九年一月
      十一日到庭證稱告訴人委託其辦理，直到八十八年才去找承辦人員，金錢仍在
      其處等情，有臺灣板橋地方法院八十八年度訴字第二四四號返還無權占有土地
      案八十九年一月十一日言詞辯論筆錄影本在卷可參。自不得以其曾寄存證信函
      ，而作為其免責之藉口。
（三）證人甲○○於原審明確證稱被告始終告知已將租金辦理提存，向其索取收據被
      告遲無法提出，被告未曾說其辦理提存有何困難，亦未曾向其索取租約，一直
      與被告有連繫，其並未搬家，亦未換電話，被告稱要還錢，但迄今仍不還等語
      （見原審九十一年三月十三日訊問筆錄）。證人即承辦大永公司對告訴人丙○
      提起無權占有返還土地民事訴訟之訴訟代理人賴青鵬律師亦結稱：告訴人一直
      以為被告已辦理提存，係大永公司提起民事訴訟後，始知悉去追查此事等語（
      同前揭筆錄）。被告受有委任，並未將金錢提存之事實，彰彰明確。
（四）被告雖辯稱其無侵占之犯意，僅因無法辦理提存暫為保管云云。惟被告向告訴
      人佯稱業已辦理提存，經告訴人提起告訴，檢察官偵查起訴，原審法院審理，
      被告均拒不返還受委託持有之款項，其已易持有為所有，而有侵占之犯意，亦
      已灼然。至其上訴本院後，始返還金錢，然侵占罪為既成犯，一經易持有為所
      有，犯罪即已完成，不因其事後返還侵占款項，而得免責。
（五）綜上所述，被告所辯，屬卸責之詞，不足採信。其罪證明確，犯行洵堪認定，
      應予依法論科。
三、核被告所為，係犯刑法第三百三十五條第一項之普通侵占罪。檢察官起訴認被告
    係犯刑法第三百四十二條第一項之背信罪嫌，於原審審理中到庭陳述，變更起訴
    法條為業務侵占罪。惟查，被告與甲○○係朋友關係，雖任職代書業務，丙○係
    透過其子甲○○委託其代為處理支付系爭租金事宜，並未收取費用，為丙○證述
    明確，被告所辯其係基於友誼始為甲○○代為處理其母提存租金之事宜等情，應
    可採信，其並非基於業務而持有該款。起訴法條尚有未洽，應予變更。
四、原審對被告為有罪科刑之判決，固非無見。惟查被告上訴本院後，已將所侵占之
    款項返還被害人，原審於判決時，不及審酌而為量刑理由，尚有未合。被告上訴
    意旨，仍執前詞，否認犯罪，雖不足採，但表示業已返還侵占金錢，請求從輕量
    決如主刑等語，尚非全無理由，應由本院將原判決撤銷改判。爰審酌被告犯罪之
    動機、目的、手段、犯罪所生之損害及犯罪後之態度，現已將侵占款項返還，消
    弭損害等一切情狀，量處有期徒刑六月，又被告犯罪後，刑法第四十一條業於九
    十年一月十日修正，同年月十二日施行，關於易科罰金之適用範圍，其法定本刑
    部分，由原三年以下有期徒刑之罪，擴大自五年以下有期徒刑之罪，經比較新舊
    法之結果，以修正後之新法有利於被告，依刑法第二條第一項前段規定，應依裁
    判時法律，諭知易科罰金之折算標準，以資懲儆。
五、據上論斷，應依刑事訴訟法第三百六十九條第一項前段、第三百六十四條、第二
    百九十九條第一項前段、第三百條、刑法第三百三十五條第一項、第二條第一項
    前段、第四十一條第一項前段、罰金罰鍰提高標準條例第一條前段、第二條，判
    文。
本案經檢察官柯麗鈴到庭執行職務
中    華    民    國      九十一      年      七     月      三十       日
                            臺灣高等法院刑事第五庭
                                審判長法  官  曾  德  水
              法  官  楊  貴  雄
                                      法  官  趙  功  恆
右正本證明與原本無異。
不得上訴。
                                      書記官  孫  佩  琳
中    華    民    國      九十一      年      七     月      三十       日
附錄本案論罪科刑法條全文：
刑法第三百三十五條第一項
意圖為自己或第三人不法之所有，而侵占自己持有他人之物者，處五年以下有期徒刑
、拘役或科或併科一千元以下罰金。
